---
title: 'ST scRNAseq 1ère partie : Prétraitement Visualisation & Visualisation'
author: "Guillaume SOUEDE"
date: "01 juin 2023"
output:
  pdf_document: default
  html_document: default
---

# 0. Vue d'ensemble

```{r setup, include=T}
knitr::opts_chunk$set(echo = TRUE)
```

## 0.0 Définir les répertoires et installer les Packages

```{r eval=FALSE, include=FALSE}
renv::restore()
renv::use()

sudo apt-get install libhdf5-serial-dev

```

[Visium](https://www.10xgenomics.com/products/spatial-gene-expression)

# 1. Chargement des Données
## 1.1 Chargement des Packages
Démarrer les packages préalablement installés.
```{r library, echo=T, message=FALSE, warning=FALSE}
# renv::install()
library(Rfast2)
library(Matrix)
library(htmltools)
library(Seurat)
options(Seurat.object.assay.version = "v5")
# library(SeuratData)
library(Matrix)
library(ggplot2)
library(patchwork)
library(dplyr)
library(spacexr)
library(hdf5r)
```

## 1.1. Récupération des Données

Sur le site de 10xgenomics, onglet Batch download, choisir wget.  
Dans le paragraphe Output files, récupérer :  
-> le 4e fichier : Feature / barcode matrix HDF5 (filtered)  
-> le 5e fichier : Feature / barcode matrix (filtered)  
-> le 9e fichier : Spatial imaging data  
! contient 2 images haute/basse résolution de la coupe, à utiliser dans la vignette 2 !  

```{bash 10X Genomics, eval=FALSE, include=T}
# Feature / barcode matrix HDF5 (filtered)
wget https://cf.10xgenomics.com/samples/spatial-exp/1.3.0/Visium_FFPE_Mouse_Brain/Visium_FFPE_Mouse_Brain_filtered_feature_bc_matrix.h5

# Feature / barcode matrix (filtered)
wget https://cf.10xgenomics.com/samples/spatial-exp/1.3.0/Visium_FFPE_Mouse_Brain/Visium_FFPE_Mouse_Brain_filtered_feature_bc_matrix.tar.gz

tar -xvf Visium_FFPE_Mouse_Brain_filtered_feature_bc_matrix.tar.gz

# Spatial imaging data
wget https://cf.10xgenomics.com/samples/spatial-exp/1.3.0/Visium_FFPE_Mouse_Brain/Visium_FFPE_Mouse_Brain_spatial.tar.gz
tar -xvf Visium_FFPE_Mouse_Brain_spatial.tar.gz
```

```{r seurat_donnees_brain}
# genomics = "/DATA/GitHub/part1seurat/data/brain"
# bc_matrix.h5 = "Visium_FFPE_Mouse_Brain_filtered_feature_bc_matrix.h5"
# objet_seurat <- Load10X_Spatial(
#   genomics,
#   bc_matrix.h5
# )
```

```{r donnees_kidney}
# genomics <- "/DATA/GitHub/part1seurat/data/kidney"
# bc_matrix.h5 <- "Visium_FFPE_Mouse_Kidney_filtered_feature_bc_matrix.h5"
# objet_seurat <- Load10X_Spatial(genomics, bc_matrix.h5)
```

```{r donnees_Seurat}
library(SeuratData)
InstallData("stxBrain")
objet_seurat[["Spatial"]] <- as(brain[["Spatial"]])
```

# 2. Contrôle Qualité
Nous vérifions graphiquement la qualité des données.    
-> Le graphique de gauche ou Diagramme en violon permet de vérifier que la répartition des cellules en fonction du taux d'identité est cohérente : la quasi-totalité des points doit être superposée au violin plot.  
-> Le graphique de droite affiche tous les clusters de cellule sur l'image :  il permet de s'assurer que l'image est bien chargée et les points alignés dessus.  

```{r data_processing}
# Type de visualisation 1 : Diagramme en Violon, montre la distribution de la
# variable "nCount_Spatial" dans chacune des cellules
# issue de l'objet objet_seurat
plot1 <- VlnPlot(objet_seurat, features = "nCount_Spatial", pt.size = 0.1) +
  NoLegend()

# Type de visualisation 2 : Spatial Feature plot de "nCount_Spatial"
plot2 <- SpatialFeaturePlot(
  objet_seurat, 
  features = "nCount_Spatial") + theme(legend.position = "right")

# Afficher les deux plot sur une image
wrap_plots(plot1, plot2)
```

# 3. Normalisation SCTransform
## 3.1 SCTransform

SCTransform retranscrit une distinction biologique plus nette que la normalisation logarithmique.  
```{r SCTransform}
# SCTransform : Modèles "binomiaux négatifs régularisés" de l'expression des 
# gènes 
# Permet de prendre en compte les artefacts techniques tout en préservant
# la variance biologique.
# Utilise une régression pour modéliser les effets de ces variables sur 
# la variance de chaque gène, 
# Et une transformation pour égaliser la variance entre les gènes.
objet_seurat <- SCTransform(objet_seurat, assay = "Spatial", verbose = FALSE)
# objet_seurat <- NormalizeData(objet_seurat, verbose = FALSE, assay = "Spatial")
```

# 4. ACP, UMAP, Clusters
## 4.1 ACP
L'analyse en composante principale (ACP) est une méthode de réduction de dimensions, qui donne en sortie un graphique de seulement 2 ou 3 dimensions à partir de données décrites sur plus de dimensions.   

En entrée : objet_seurat  
En sortie : ajout de la PCA et des neighbors à l'objet_seurat  
```{r dim_red, message=FALSE, warning=FALSE}
# RunPCA() : effectuer une PCA (Réduction dimensionnelle) sur l'objet_seurat 
# en utilisant les données de l'assay "SCT".
# verbose = FALSE" : désactiver l'affichage détaillé des informations.
objet_seurat <- RunPCA(objet_seurat, assay = "SCT", verbose = FALSE)

# FindNeighbors() : identifier les voisins de chaque cellule dans objet_seurat,
# en utilisant la réduction PCA calculée à la ligne précédente,
# dims = 1:30 : les 30 premières dimensions seront utilisées
# pour exécuter l'analyse UMAP.
objet_seurat <- FindNeighbors(objet_seurat, reduction = "pca", dims = 1:30)
```

## 4.2 Clustering
Le Clustering consiste à regrouper des points de données en fonction de leurs similitudes.  
L'objectif est de diviser un ensemble de données en groupes/grappes de sorte que les points de données de chaque grappe soient similaires les uns aux autres et différents de ceux des autres grappes.   

C'est un regroupement des données d'expression de l'ARN.  

En entrée : objet_seurat  
En sortie : ajout des Clusters et UMAP à l'objet_seurat  
```{r clustering, message=FALSE, warning=FALSE}
# FindClusters() : identification de clusters sur les cellules dans objet_seurat
# en utilisant les voisins identifiés à la ligne précédente
objet_seurat <- FindClusters(objet_seurat, verbose = FALSE)
```

## 4.3 UMAP
```{r UMAP, message=FALSE, warning=FALSE}
# RunUMAP() : réduire des dimensions des données à l'aide de l'algorithme UMAP
# en utilisant la réduction PCA calculée à la première ligne
objet_seurat <- RunUMAP(objet_seurat, reduction = "pca", dims = 1:30)
```

# 5. Visualisation UMAP, Clusters
Créer des représentations visuelles de données qui soient informatives.  

En entrée : objet_seurat  
En sortie : DimPlot et SpatialDimPlot de l'objet_seurat  

```{r visualisation}
# p1 : DimPlot affiche une visualisation en 2Dimensions
# d'une réduction de dimension.
p1 <- DimPlot(objet_seurat, reduction = "umap", label = TRUE)
# p2 : SpatialDimPlot : visualisation en deux 2Dimensions
# d'une réduction de dimension + inclut  l'emplacement spatial des cellules
p2 <- SpatialDimPlot(objet_seurat, label = TRUE, label.size = 3)

# AFFICHAGE des deux graphiques.
wrap_plots(p1 + p2)
```

## 5.2 Identification des caractéristiques variables spatialement

Seurat propose 2 possibilités pour identifier les caractéristiques moléculaires qui seraient corréelées avec la localisation spatiale dans un tissu.   

### 5.2.1 Méthode 1 : Régions pré-annotées

Ici, on effectue une expression différentielle basée sur des régions anatomiques pré-annotées dans le tissu.  
C'est une recherche de marqueurs (gènes exprimés de manière différentielle) pour créer des classes d'identité.  
Les gènes différentiellement exprimés entre deux groupes choisis seront stockés dans la variable de_markers.  
```{r identification_1, message=FALSE, warning=FALSE}

# On applique la fonction FindMarkers sur l'objet objet_seurat avec 2 arguments,
# qui correspondent aux identités des groupes de cellules à comparer.
# Identifier les gènes différentiellement exprimés entre les deux groupes ;
# puis stockage dans la variable de_markers.
de_markers <- FindMarkers(objet_seurat, ident.1 = 5, ident.2 = 6)

# SpatialFeaturePlot : graphique de caractéristiques spatiales, 
# visualise la distribution spatiale des niveaux d'expression des gènes
# dans un tissu ou un échantillon.
# features = rownames(de_markers)[1:3] : spécifie les caractéristiques des gènes
# à tracer sur les axes x, y et z du tracé des caractéristiques spatiales
# (ici, les 3 premièeres lignes du de_markers).
# alpha = c(0.1, 1) : 
# transparence des points d'arrière-plan (0.1) et d'avant-plan (1).
SpatialFeaturePlot(object = objet_seurat, features = rownames(de_markers)[1:3], 
                   alpha = c(0.1, 1), ncol = 3, interactive = F, crop = T)
```

### 5.2.2 Méthode 2 : Régions non-annotées (TOP GENES)

Ici, on effectue une expression différentielle basée sur des régions anatomiques qui ne sont pas pré-annotées dans le tissu.  
FindSpatiallyVariables() permet de rechercher des caractéristiques présentant une configuration spatiale en l'absence de préannotation.  

```{r identification_2}

# FindSpatiallyVariableFeatures() : identifier les gènes qui présentent des
# profils d'expression spatialement variables dans différentes régions du tissu.
# objet_seurat : objet Seurat, contient l'ensemble de données ST.
# assay (essai) : type de données à utiliser. Ici, SCT.
# features (caractéristiques) : ensemble des caractéristiques (gènes)
# à prendre en compte lors de l'identification des gènes variables dans l'espace. 
# Ici, "VariableFeatures()" sélectionne les 1000 gènes les + variables.
# selection.method : méthode à utiliser pour sélectionner les gènes 
# variables dans l'espace. Ici, Moran's I.
objet_seurat <- FindSpatiallyVariableFeatures(
  objet_seurat, 
  assay = "SCT", 
  features = VariableFeatures(objet_seurat)[1:1000], 
  selection.method = "moransi"
  )

# Les 6 premiers gènes identifiés comme étant spatialement variables
# en utilisant la méthode "Moran's I", à partir des données de objet_seurat.
top.features <- head(SpatiallyVariableFeatures(
  objet_seurat, 
  selection.method = "moransi"), 
  6
  )

# Les gènes sont affichés en utilisant une disposition en grille (ncol = 3),
# transparence 10% pour le fond et 100% pour les points.
SpatialFeaturePlot(
  objet_seurat, 
  features = top.features, 
  ncol = 3, 
  alpha = c(0.1, 1)
  )
```

# 6. Export des Données pour le Scorer

Sur R Studio :  
```{r}
# La table obtenue est la transposée (lignes et colonnes inversées) du dataset counts,
# afin de correspondre au format utilisé par le SCORER.
write.table(t(as.matrix(GetAssay(objet_seurat)@counts)), 
            file = '/DATA/GitHub/part1seurat/output/table_objet_seurat.tsv', 
            sep="\t", 
            row.names = TRUE, 
            col.names=NA
            )
```

Récupérer la table table_objet_seurat.tsv téléchargée.  

